臺灣嘉義地方法院民事判決　　　　　　　93年度簡上字第11號
上　訴　人　乙○○（即何文瑞之承受訴訟人）
　　　　　　丙○○（即何文瑞之承受訴訟人）
共　　　同
訴訟代理人　汪玉蓮律師
複 代理 人　黃文力律師
視同上訴人　己○○
　　　　　　戊○○
　　　　　　庚○○○
被 上訴 人　甲○○
訴訟代理人　張蓁騏律師
　　　　　　奚淑芳律師
　　　　　　張雯峰律師
　　　　　　丁○○
上列當事人間請求分割共有物事件，上訴人對於中華民國九十三
年一月八日本院嘉義簡易庭八十九年度嘉簡字第三一二號第一審
判決提起上訴，經本院於九十六年一月二十四日言詞辯論終結，
判決如下：
    主  文
原判決關於分割方法部分及訴訟費用之裁判（除確定部分外）均
廢棄。
兩造共有坐落嘉義縣竹崎鄉○○○段三九三地號土地，地目田，
面積二九三八平方公尺，分割如附圖四所示：代號甲部分面積四
五七平方公尺，分歸上訴人己○○取得；代號乙部分面積四五七
平方公尺，分歸上訴人戊○○取得；代號丙部分面積六五平方公
尺，分歸上訴人庚○○○取得；代號丁部分面積六五三平方公尺
，分歸上訴人乙○○與丙○○取得，並按原應有部分比例保持共
有；代號戊部分面積一三０六平方公尺，分歸被上訴人甲○○取
得。
第一審（除確定部分外）及第二審訴訟費用由兩造各按原應有部
分比例負擔。
    事實及理由
一、本件分割共有物之訴，訴訟標的對於共有人全體須合一確定
    ，為必要共同訴訟，原審判決後，上訴人何文瑞提起上訴，
    其上訴效力及於同造之己○○、戊○○及庚○○○，應逕將
    己○○、戊○○及庚○○○列為上訴人。又訴訟進行中上訴
    人何文瑞於民國九十三年十月三十一日死亡，由本件土地繼
    承人乙○○、丙○○聲明承受訴訟，有戶籍謄本及土地登記
    謄本在卷可稽，核無不合，應予准許。
二、上訴人己○○、戊○○及庚○○○均經合法通知，未於言詞
    辯論期日到場，均核無民事訴訟法第三百八十六條各款所列
    情形，爰依被上訴人之聲請，由其一造辯論而為判決。
三、被上訴人主張：坐落嘉義縣竹崎鄉○○○段三九三地號，面
    積０‧三０一七公頃土地（下稱系爭土地）為兩造所共有，
    應有部分如附表所示。該筆土地地目為田地，編列為山坡地
    保育區之農牧用地，屬於新修之農業發展條例第十一條第一
    款之耕地，又依該法第十六條第四款規定為八十九年一月四
    日修正施行前之共有耕地得分割為單獨，上訴人乙○○、丙○○提出之「財產鬮分證書」僅為分管協議性質，經被上訴
    人私下與其他共有人協議分割均無法達成協議。又嘉義縣竹
    崎地政事務所就系爭土地複丈結果，發現實際面積與登記面
    積不同，故訴請上訴人應協同被上訴人辦理系爭土地面積更
    正登記，為裁判分割，並提出如附圖一至三分割方案等情（
    原審判決上訴人應協同被上訴人就兩造共有坐落嘉義縣竹崎
    鄉○○○段三九三地號、地目田、面積０‧三０一七公頃土
    地，向嘉義縣竹崎地政事務所辦理面積更正登記為０‧二九
    三八公頃。兩造共有之系爭土地如附圖二方案分割，上訴人
    何文瑞不服，提起上訴）。
四、上訴人乙○○、丙○○（即何文瑞之承受訴訟人）則以：本
    件依「財產鬮分證書」之分割協議，系爭土地應分歸被上訴
    人何文瑞，由其等繼承，如無法依上開協議，原審如附圖二
    方案將上訴人分得土地分割為二，不完整亦不好利用，請求
    裁判分割如附圖四方案等語置辯。
五、上訴人戊○○雖未於言詞辯論期日到庭，惟據其提出同意書
    表示同意被上訴人所提之分割方案。又上訴人己○○及庚○○○未於言詞辯論期日到場，亦未提出書狀作何聲明或陳述
    。
六、按各共有人得隨時請求分割共有物。但因物之使用目的不能
    分割或契約訂有不分割之期限者，不在此限；又共有物分割
    之方法，不能協議決定者，法院得因任何共有人之聲請，命
    為分配，民法第八百二十三條第一項、第八百二十四條第二
    項分別定有明文。被上訴人主張系爭土地為兩造共有，應有
    部分如附表所示等情，業據提出土地登記謄本一份為證，信
    屬真實。上訴人乙○○、丙○○提出之「財產鬮分證書」，
    觀諸其內容「南邊」、「中間」、「北邊」記載及實際界址
    、位置不明確，且系爭土地當時共有人何八（即上訴人己○○、戊○○、庚○○○之應有部分被繼受人）並未參與上開
    鬮分證書之訂立，該鬮分證書應屬分管協議性質而非分割協
    議，被上訴人主張系爭土地無因物之使用目的不能分割或契
    約訂有不分割之期限等情可採。又兩造無法達成分割協議之
    事實，為上訴人乙○○、丙○○所不爭執，亦堪認為真實。
    本件被上訴人訴請分割系爭土地，應予准許。
七、系爭土地呈不規則地形，被上訴人甲○○及上訴人乙○○、
    丙○○之建物均需經過鄰地即同段三七二地號土地邊界如現
    況圖所示代號Ｈ之通路與對外道路聯絡等情，業據本院及原
    審勘驗現場，並由原審囑託嘉義市地政事務所測量，有勘驗
    筆錄及如附件現況複丈成果圖在卷，且有上訴人乙○○、丙○○提出之現場照片十七張，本院現場拍攝之照片十五張附
    卷可佐。本院審酌被上訴人所提如附圖一、二分割方案，均
    於系爭土地中段預留道路，經嘉義縣竹崎地政事務所函覆違
    反農業發展條例第十六條第三款、第四款及第二項「分割後
    宗數不得超過共有人人數」之規定，有該所九十五年七月十
    日嘉竹地二法字第０九五００００二四一號函文在卷可稽，
    均不可採。被上訴人所提附圖三分割方案所留通道阻斷上訴
    人乙○○、丙○○建物前通路，亦未連接對外道路，易生糾
    紛，自非妥適。上訴人乙○○、丙○○所提附圖四分割方案
    ，兩造所分配之土地完整，被上訴人甲○○及上訴人乙○○
    、丙○○之建物均能保持完整，且依現有系爭土地北面沿鄰
    地即同段三七二地號土地邊界如現況圖所示代號Ｈ之通路尚
    得通行至對外道路，上訴人乙○○、丙○○於本院審理時陳
    稱上開通道行走數十年，為既成道路，且其分得已為通往對
    外道路使用之部分土地，同意繼續供道路使用等情，有本院
    九十六年一月二十四日言詞辯論筆錄在卷可稽，則如附圖四
    所示被上訴人分得土地雖未面臨對外道路，以現況出入尚無
    問題，本院審酌系爭土地之條件、臨路狀況、使用現狀、整
    體利用之效益、各共有人之利益、兩造提如附圖一至四分割
s方案之優劣、兩造意願等情，並兼顧農業發展條例分割宗數
    限制規定，認以附圖四所示分割方案分割系爭土地，應屬可
    採。
八、原判決雖斟酌系爭土地利用價值及整體經濟效益予以分割，
    惟未顧及上開農業發展條例第十六條有關分割後宗數不得超
    過共有人人數之限制規定，且使上訴人乙○○、丙○○共有
    土地分為二筆，無法有效利用，其分割方法既未臻理想，難
    予維持，上訴人聲明不服，求予廢棄改判，為有理由，爰將
    原判決關於分割方法廢棄，改判如主文第二項所示。
九、因分割共有物而涉訟，由敗訴當事人負擔訴訟費用顯失公平
    者，法院得酌量情形，命勝訴之當事人負擔其一部，民事訴
    訟法第八十條之一定有明文。本件兩造係因分割系爭土地無
    法達成協議而涉訟，但各自所為之行為均為維護自身權益，
    揆諸上揭說明，本件訴訟費用應按兩造於系爭土地之應有部
    分比例負擔始符公平，爰定訴訟費用分擔如附表所示。
十、據上論結，本件上訴為有理由。依民事訴訟法第四百三十六
    條之一第三項、第四百五十條、第七十八條、第八十條之一
    、第四百六十三條、第三百八十五條第一項前段，判決如主
    文。
中　　華　　民　　國　　96　　年　　2 　　月　　7 　　日
                  民事第一庭  審判長法  官  林世芬
                                    法  官  陳俞婷
                                    法  官  陳端宜
以上正本證明與原本無異。
本件不得上訴。
中　　華　　民　　國　　96　　年　　2 　　月　　7 　　日
                                    書記官　陳慶時
 附表：應有部分比例及訴訟費用負擔比例
┌───┬──────┬───────┬─────────┐
│編  號│兩造姓名    │ 應有部分比例 │ 訴訟費用負擔比例 │
├───┼──────┼───────┼─────────┤
│１    │庚○○○    │  四十五分之一│  四十五分之一    │
├───┼──────┼───────┼─────────┤
│２    │己○○      │  四十五分之七│  四十五分之七    │
├───┼──────┼───────┼─────────┤
│３    │戊○○      │  四十五分之七│  四十五分之七    │
├───┼──────┼───────┼─────────┤
│４    │甲○○      │  九分之四    │  九分之四        │
├───┼──────┼───────┼─────────┤
│５    │乙○○      │  十八分之二  │  十八分之二      │
├───┼──────┼───────┼─────────┤
│６    │丙○○      │  十八分之二  │  十八分之二      │
└───┴──────┴───────┴─────────┘
